臺灣高等法院高雄分院民事判決　　　　 96年度上易字第144號
上　訴　人　甲○○
訴訟代理人　王伊忱律師
　　　　　　陳景裕律師
　　　　　　鄭美玲律師
被 上訴 人　陳信輔（原名陳玉華）
訴訟代理人　乙○○
上列當事人間因租佃爭議事件，對於民國96年5 月28日臺灣高雄
地方法院95年度訴字第4375號第一審判決提起上訴，本院於96年
10月17日辯論終結，茲判決如下：
    主  文
上訴駁回。
第二審訴訟費用由上訴人負擔。
　　事實及理由
一、被上訴人主張：兩造就坐落高雄縣鳳山市○○段第1462－1
    地號、面積24.91 平方公尺之土地（以下簡稱為系爭土地）
    訂有私有耕地租約，租賃期間自民國92年1 月1 日起至97年
    12 月31 日止。因上訴人未自任耕作，並任由他人置放垃圾
    、種植雜物及停車使用，已違反耕地三七五減租條例第16條
    之規定，該租約應屬無效，上訴人自應返還系爭土地等情。
    爰求為命上訴人應將系爭土地返還予伊之判決。
二、上訴人則以：因高雄縣政府於93年間，就緊鄰系爭土地為多
    次拓建道路及水溝等工程，接連施工，導致塵沙飛揚，伊所
    種植之農作物因此大量枯死。且因施工影響，無法運水進入
    灌溉，以致暫時無法耕作，其後施工單位及他人更進一步侵
    入系爭土地傾倒廢土、垃圾，並有他人入侵停放車輛。迨工
    程施工完成，侵害排除後，伊即搭建圍籬繼續耕作，絕無將
    系爭土地轉租或轉借他人使用，或擅自變更用途情事，被上
    訴人以伊未自任耕作，而認租約無效，尚屬無據等語，資為
    抗辯。
三、原審判決被上訴人勝訴，上訴人不服提起上訴，其上訴聲明
    ：(一)原判決廢棄。(二)被上訴人在第一審之訴駁回。被上訴人
    則於本院答辯聲明：上訴駁回。
四、兩造不爭執及爭執之事項：
  (一)兩造不爭執事項：兩造就系爭土地原有訂立私有耕地租約。
  (二)兩造爭執之事項：上訴人有無不自任耕作情事？
五、茲就上開爭點判斷如下：
  (一)按耕地之承租人應自任耕作，並不得將耕地全部或一部轉租
    他人，否則原訂租約應屬無效，此觀耕地三七五減租條例第
    16條第1項、第2項之規定至明。所謂不自任耕作，兼指轉租
    及將耕地借與他人使用在內，最高法院56年台上字第1520號
    判例可資參照。
  (二)兩造就系爭土地訂有私有耕地租約，由上訴人承租系爭土地
    耕作，此有該租約1 份可稽（原審卷第9 頁）。又系爭土地
    原為共有土地，被上訴人係於93年間，經訴請裁判分割而取
    得所有權，此有系爭土地之土地登記第二類謄本1 份在卷足
    憑（原審卷第10頁），並有調取原法院93年度訴字第1033號
    分割共有物事件卷宗核閱屬實。上開分割共有物事件，法院
    於93年7 月12日履勘現場時，上訴人曾在場證稱：系爭土地
    目前沒有在種植，因無水可使用，土地右側三角圍籬處有種
    絲瓜，是伊朋友所種，左側鐵皮屋則是伊所搭建，是堆放土
    堆使用，變電箱旁有一株菩提樹是伊所種，其他是別人所種
    或野生，目前土地大部分是由別人停放車輛，右側部分土地
    目前是供道路通行及他人停車使用等語（該案訴字卷93年7
    月12日勘驗筆錄），核與財政部國有財產局台灣南區辦事處
    於93年4 月9 日、93年11月3 日派員至上開土地勘查結果，
    該地上物狀況係屬果樹（僅存2 棵）、石棉瓦造平房、現行
    路、泥土地（放置車輛），並無種植農作物耕作使用之情形
    大致相符，此有該處96年3 月7 日臺財產南管字第09600102
    04號函及會勘紀錄、照片足為佐憑（原審卷第53至60頁），
    足徵上訴人於斯時即已未自任耕作，且將包括系爭土地在內
    之土地交由其友人種植絲瓜，或供他人停放車輛使用甚為明
    確。又依上訴人上開所述，系爭土地既能種植絲瓜並能通行
    車輛，應無無法進入灌溉情事，上訴人以系爭土地當時因施
    工影響，無法運水進入灌溉，以致暫時無法耕作云云，委無
    足採。
  (三)另證人即上訴人之鄰居林福州於原審證稱：系爭土地因為當
    時沒有圍籬笆，而被他人倒垃圾，而里長有來反應要處理，
    所以上訴人有要伊幫忙清垃圾，清完垃圾後並有將土地圍籬
    笆，之後甲○○有答應讓伊在那邊種作物並讓伊出入，但是
    當時那裡沒有水，所以伊就從我家中牽水去種菜，所種之菜
    是給自己，現場作物為伊所種植等語（原審卷第88、89頁）
    ，是堪認上訴人已有將耕地借與林福州使用之事實。雖上訴
    人抗辯，當時僅是請證人林福州代為提水灌溉，並有給付報
    酬新臺幣（下同）1 萬元云云，並提出收據1 份為證（原審
    卷第93頁），該收據固記載：「本人林福州在於1462-1土地
    ，因該土地已停水無法再灌溉，有時看甲○○先生提水辛苦
    ，本人對于幫助，二年來許先生也體恤本人辛勞，也將付款
    新台幣壹萬元正的幫忙費用給予本人」等語，惟依其內容並
    無從得知林福州給予上訴人之幫助究竟為何，而證人林福州
    既已明確證述上訴人應允出借系爭土地供其種植作物，且所
    種之作物均歸其收成所有，縱證人林福州曾有協助上訴人灌
    溉系爭土地，並收受報酬，仍無解於上訴人其後確已將系爭
    土地出借予林福州使用之事實。且證人林福州為上訴人所聲
    請傳訊（原審卷第79頁），並為上訴人之鄰居，曾在系爭土
    地幫忙上訴人，上訴人又給予報酬1 萬元，是其等間應無夙
    怨存在，自無故為不利於上訴人證詞之必要，所證應堪採信
    ，是上訴人所辯若林福州在系爭土地種植，所種之菜又歸其
    所有，上訴人豈有再給予1 萬元協助灌溉之理，故林福州所
    述上訴人有出借土地予其耕種與事理有違云云，自無可採。
    準此，被上訴人主張上訴人未自任耕作系爭土地，並將系爭
    土地出借予他人使用之事實，洵堪認定。
六、綜上所述，上訴人既有未自任耕作，並將系爭土地出借予他
    人使用，依耕地三七五減租條例第16條第2項前段之規定，
    兩造間之租約即屬無效。從而，被上訴人依耕地三七五減租
    條例第16條第2 項後段之規定，請求上訴人返還系爭土地，
    即屬有據，應予准許。原審為上訴人敗訴之判決，經核於法
    並無不合。上訴論旨求予廢棄改判，為無理由，應予駁回。
    又本件事證已臻明確，兩造其餘攻擊防禦方法及所舉證據方
    法，與判決結果不生影響，爰不予贅述，併此敘明。
據上論結，本件上訴為無理由，依民事訴訟法第449條第1項、第
78條，判決如主文。
中　　華　　民　　國　　96　　年　　10　　月　　31　　日
                            民事第五庭
                                審判長法官  蔡明宛
                                法      官  曾錦昌
                                法      官  魏式璧
以上正本證明與原本無異。
本判決不得上訴。
中　　華　　民　　國　　96　　年　　10　　月　　31　　日
                                書  記  官  吳福連
